【裁判字號】    96,家抗,17
【裁判日期】    970121
【裁判案由】    聲明繼承
【裁判全文】
臺灣彰化地方法院民事裁定  96年度家抗字第17號
抗  告  人  丙○○
代  理  人  甲○○
上列抗告人聲明繼承事件，抗告人對於中華民國96年6月11日本
院96年度聲繼字第6號第一審裁定提起抗告，本院裁定如下：
    主  文
抗告駁回。
抗告程序費用新台幣壹仟元由抗告人負擔。
    理  由
一、本件抗告人於原審聲請意旨略以：被繼承人乙○○（民國8
    年11月21日出生、生前住彰化市○○里○○路○段362巷47號
    、身分證統一編號：Ｚ000000000號）於民國94年9月26日死
    亡，其係退除役官兵，經向退輔會彰化榮民服務處查詢，其
    死亡後留有遺產新台幣（下同）約500餘萬元，惟抗告人係
    被繼承人乙○○之養子，依台灣地區與大陸地人民關係條例
     (下稱兩岸人民關係條例)規定，大陸人民之繼承人，僅能
    繼承遺產200萬元，為此為聲明繼承，請准予備查；又聲請
    人原本就是被繼承人侄子，具血緣關係，大陸地區對收養無
    統一法令，收養或過繼子女，由家族親屬協議認可，經村長
    見証後，簽送各地方公証處公証即屬合法；本件抗告人係被
    繼承人之繼子，有西元1991年09月29日「過繼子書」，並經
    河南省靈寶市公證處公證；被繼承人因單身在台灣，於84年
    第三次返鄉省親後回台灣，即準備再度回大陸家鄉定居，勿
    需將養子（繼子）遷入台灣戶籍，且受限於台灣法令，出入
    境困難等語。
二、抗告意旨另以：兩岸人民關係條例係於81年7月31日公佈，
    並自81年9月18日起施行。又大陸地區之收養法係80年12月
    29日始通過。抗告人與被繼承人之收養關係於80年9月29日
    成立，當時大陸地區之收養法及兩岸人民關係條例既尚未實
    施，抗告人與被繼承人之收養關係應依兩岸條例第63條第1
    項之規定承認其效力。而抗告人與被繼承人之收養關係既有
    大陸地區之公證書為證，應屬有效，雖未經台灣地區法院裁
    定認可，亦無違台灣地區之公共秩序，應可發生效力。至原
    審所附之2006靈驗民字第23號公證書誤載抗告人為被繼承人
    之大侄子，抗告人發現有誤後，已於西元2006年11月20日經
    河南省靈寶巿公證處 (2006)靈證民字第161號更正為養子，
    為此提起抗告，並聲明：(一)原裁定廢棄。(二)請求准予抗
    告人繼承乙○○在台灣之遺產或發回原審更為裁定。
三、按本條例施行前，臺灣地區人民與大陸地區人民間、大陸地
    區人民相互間及其與外國人間，在大陸地區成立之民事法律
    關係及因此取得之權利、負擔之義務，以不違背臺灣地區公
    共秩序或善良風俗者為限，承認其效力。前項規定，於本條
    例施行前已另有法令限制其權利之行使或移轉者，不適用之
    ，兩岸人民關係條例第63條第1項定有明文。又民法第72條
    所謂法律行為有背於公共秩序或善良風俗者無效，乃指法律
    行為本身違反國家社會一般利益及道德觀念而言 (最高法院
    88年度台上字第1356號判決意旨可資參照)。再按收養應以
    書面為之，並向法院聲請認可，74年6月3日修正公布之民法
    第1079條第4項定有明文。又法院為認可收養之裁定，係以
    國家司法機關之公權力，介入當事人之私法行為，以保護被
    收養人及其本生父母或其他利害關係人之利益，維護人倫秩
    序，增進社會福址，而非消極審核當事人收養契約之成立而
    已。故於法院就當事人之收養契約裁定認可前，難認該收養
    契約已成立生效。何況，法院認可收養之裁定，係以公權力
    積極介入當事人間之私法行為，以達一定之目的，則該項認
    可即與公共秩序有關，本件收養未經法院裁定認可亦因違背
    臺灣地區之公共秩序，而不得認已發生效力。(台灣高等法
    院85年家抗字第55號、86年家抗字第37號裁定意旨可資參照
    )。經查，抗告人主張其原為被繼承人之侄子，其與被繼承
    人間之收養關係於80年9月29日成立，當時大陸地區之收養
    法及兩岸人民關係條例尚未實施等情，固據抗告人提出公證
    書、財團法人海峽交流基金會證明、過繼子書及其已被繼承
    人間之往來書信為證，惟查，依卷附之戶籍謄本，被繼承人
    乙○○係於94年9 月26日死亡，而抗告人提出之公證書記載
    被繼承人乙○○係於西元2005年10月3日死亡，則抗告人提
    出之公證書內容顯有不實，自不足採。又退步言，縱認抗告
    人於80年9月29日與被繼承人乙○○在大陸地區成立收養關
    係，惟當時兩岸人民關係條例既尚未公佈實施，則依兩岸人
    民關係條例第63條第1項規定，其收養之效力，以不違背臺
    灣地區公共秩序或善良風俗者為限，承認其效力。然查，74
    年6月3日修正公布之民法第1079條第4項既已規定收養應以
    書面為之，並向法院聲請認可，而抗告人與被繼承人乙○○
    成立收養關係後，並未向台灣地區之法院聲請認可，此業經
    原審於96年4月17日查明本院現有電腦資料並無抗告人與被
    繼承人聲請收養認可之資料，而抗告人提出之戶籍謄本亦無
    被繼承人乙○○有收養抗告人之記載，抗告人本身亦自認本
    件收養未經台灣地區法院裁定認可等語，故抗告人與被繼承
    人乙○○之收養關係成立時，顯然違背當時台灣地區民法之
    規定。揆諸首揭說明及裁判要旨，與台灣地區之公共秩序有
    違，應屬無效。抗告人與被繼承人間之收養關係於台灣地區
    既屬無效，則抗告人即非被繼承人之養子，且其與被繼承人
    間亦不具民法第1138條規定之法定繼承人資格，則抗告人聲
    明繼承被繼承人乙○○之遺產，自屬無據，礙難准許。是原
    審駁回抗告人繼承之聲明，其理由雖有部分不同，惟其結果
    並無二致，抗告意旨指摘原裁定不當，求予廢棄改判，為無
    理由，應予駁回其抗告。
四、據上論結，本件抗告為無理由，依非訟事件法第46條、第21
    條第2項、民事訴訟法第495條之1第1項、第449條第2項、第
    95 條、第78條裁定如主文。
中    華    民    國    97    年    1    月    21    日
                  家事法庭    審判長法官  洪志賢
                              法      官  黃玉齡
                              法      官  詹秀錦
以上正本係照原本作成。
如提起再抗告者，應於裁定送達後十日內依非訟事件法第四十五
條第一項「僅得以適用法規顯有錯誤為理由，並經原法院許可者
為限」之規定，向本院提出再抗告狀，且須敘明理由，並繳納再
抗告費用新臺幣一千元。
中    華    民    國    97    年    1     月    21    日
                                書記官  蔡杰玲


司法院資訊處製作；財團法人民間司法改革基金會備份。
